【裁判字號】    89,上易,103
【裁判日期】    890329
【裁判案由】    詐欺
【裁判全文】
臺灣高等法院臺中分院刑事判決                    八十九年度上易字第一○三號
    上  訴  人  臺灣苗栗地方法院檢察署檢察官
    被      告  丁○○
                戊○○○
右上訴人，因被告詐欺案件，不服臺灣苗栗地方法院八十八年度易字第九三號，中華
民國八十八年十月二十八日第一審判決（起訴案號：臺灣苗栗地方法院檢察署八十七
年度偵字第三五五二號），提起上訴，本院判決如左：
    主  文
原判決關於丁○○部分撤銷。
丁○○意圖為自己不法之所有，以詐術使人將本人之物交付，處有期徒刑捌月。緩刑
肆年。
其他上訴駁回。
    事  實
一、丁○○在苗栗縣市地區經營房地產仲介事業，於民國（下同）八十六年間因事業
    上急需資金週轉，且明知自己已無資力又無還債之計畫，竟向其先前公司之職員
    丙○○詐稱：其欲赴大陸投資房地產，請向同事或同學以借款、標會方式集資，
    即可入股分紅等語，致使丙○○因而陷於錯誤，以自己名義遂向同學劉秋香、王
    清環、高銘輝、吳進榮及同事曾秀芬、乙○○、顏旗田等人借款共新台幣（下同
    ）一百九十五萬元，並於同年十一月及八十七年三月間，共計兩次各標得羅曉文
    於八十六年九月間召集之民間互助會會款二十九萬三千五百元、三十萬五千八百
    五十元，合計為五十九萬九千三百五十元後，悉數陸續交予丁○○週轉運用，詎
    丁○○於取得八十七年三月間標得之會款後，即避不見面，並自此停止給付約定
    之利息及每月死會之會款，屢經丙○○催討無效後，始知受騙。
二、案經丙○○訴由臺灣苗栗地方法院檢察署檢察官偵查起訴。
    理  由
甲、被告丁○○部分：
一、訊據被告丁○○，固坦承有於上開時地向告訴人丙○○借用前揭款項之事實，惟
    矢口否認有何詐欺犯行，並辯稱伊未向告訴人詐稱要去大陸投資房地產，只說生
    意需要資金周轉，並有支付告訴人利息，且伊當時有房屋一棟，扣除銀行之貸款
    ，尚有餘額可以清償告訴人上述債務云云。然查：
(一)上開詐欺犯罪事實，迭據告訴人丙○○於偵查中、原審及本院調時指證綦詳，核
    與證人賴民乾於原審八十八年三月二十六日訊問時到庭結證稱：告訴人與伊曾為
    苗栗縣造橋鄉「大衛營」公司之同事，被告向告訴人借款前，曾親自到該公司找
    告訴人，當時被告親口說其找丙○○借款，是要前往大陸投資房地產，且在此之
    前，告訴人亦曾告訴伊，被告係告訴人以前仲介公司之老板，因要去大陸投資房
    地產，所以到「大衛營」公司來找她等語相符（參見原審卷四一頁），並有賴民
    乾之證明書一件在卷可稽（參見偵查卷三七頁），可見告訴人之指訴為真實。
(二)又證人乙○○、王清環、曾秀芬及羅曉文，分別於八十七年十一月十九日、十二
    月七日於偵查中證稱：告訴人於借款及標會前，曾告知其等，被告欲至大陸投資
    做生意需要資金，所以才來借款及標會等語，亦有上開偵查筆錄二件附卷可稽（
    參見偵查卷二六頁、二九至三一頁）。且證人乙○○於本院八十九年二月二十一
    日調查時仍為同一之證稱，足見，被告於向告訴人借款以前，確曾向之詐稱其欲
    赴大陸投資房地產，而使告訴人陷於錯誤，遂向前揭同事或同學以借款、標會方
    式集資，再轉借予被告乙節，已甚明確。
(三)被告先於八十七年十一月九日偵查中供稱：伊目前無力償還告訴人上述貸款。繼
    於八十八年一月四日偵查時供稱：「（借錢）當時沒講到（如何還錢）這個問題
    ，我（指被告）想等我賺到錢時才還他（即告訴人）」，此有前揭偵查筆錄各一
    件附卷可稽。雖被告提出卷附之苗栗市○○段九一九之一一地號土地一筆，及其
    上建號為二一六六號房屋一棟之土地及建築改良物所有權狀影本各一件為證。然
    查：被告早於八十四年五月二十六日將上開房地設定最高限額八百四十萬元之抵
    押權予台新國際商業銀行，又於八十七年五月二十六日向訴外人張東海借款三十
    萬元，而設定第二順位抵押權，嗣因其無力清償，而遭上開銀行於八十七年八月
    二十四日聲請原審八十七年度執字第二八六六號查封前揭房地等情，此有該房地
    之登記簿謄本各一件附卷可稽，並為被告於本院審理時所不爭執，足見，被告於
    向告訴人借款之時，確已明知自己無資力且無還款之計畫，已灼然甚明。此外，
    復有被告所書立之承諾書、本票及保證契約各一紙、告訴人所製作之被告借款及
    還款統計表二件、及告訴人所簽發之支票影本十一張附卷可稽。綜上所述，被告
    上開辯解無非飾卸之詞，不足採信，事證明確，被告犯行洵堪認定。
二、核被告所為，係犯刑法第三百三十九條第一項之詐欺取財罪。且被告係以同一之
    投資理由而向告訴人詐稱須款週轉，告訴人因而先後向朋友、同事借款或標會支
    付，雖時間有先後之別，但堪認係同一犯意之接續犯，僅應論以一罪。原審經審
    理之結果，認被告罪證明確，予以論科，固非無見。但原審疏未說明並認定本件
    是否連續犯或接續犯，已有未合。又告訴人所標取會款之第一次時間係八十六年
    十一月間而非同年九月間，兩次之金額且明確可供認定，自應於事實欄載明，原
    審上開誤載及未載明，亦有未合。檢察官上訴意旨略稱被告詐欺金額近三百萬元
    ，且被告獲判緩刑後，未依約履行給付，原審量刑過輕及緩刑為不當云云，但被
    告除於原審時還款十五萬元外，另於八十八年十一月、十二月及八十九年一月、
    二月合計給付告訴人六萬元款項之情事，有告訴人於本院所提之資料可憑（參見
    本院卷三三頁），本件詐欺手法亦非卑劣，原審因而量處被告有期徒刑八月，並
    宣告緩刑二年，難謂有何違誤，檢察官之上訴自為無理由，惟原判決既有上開可
    議，即屬無可維持，應由本院就此部分撤銷改判。爰審酌被告之素行良好並無前
    科，有臺灣苗栗地方法院被告全國前案紀錄表及本院被告前科表各一件附卷可稽
  ，其犯罪動機僅為周轉資金而圖僥倖，且其至原審審理時已清償十五萬元，餘款
    並與告訴人達成訴訟上之和解，亦有告訴人所製作之上開還款統計表、原審審理
    筆錄，及和解筆錄各一件等附卷可稽，被告犯罪後之態度尚稱良好等一切情狀，
    量處如主文第二項所示之刑，以示懲儆。末查，被告前未曾受有期徒刑以上刑之
    宣告，此有被告上開前科表附卷可稽，其因一時失慮觸犯刑章，經本次偵審及刑
    之宣告後，當知警惕，應無再犯之虞，本院認所宣告之刑，以暫不執行為適當，
    並依被告於原審及本院還款之減緩速度，所詐欺之金額等情，爰併諭知緩刑四年
    ，以勵自新。
乙、被告戊○○○部分：
一、公訴意旨另以：被告戊○○○係丁○○之母，竟與丁○○基於意圖為自己不法所
    有之犯意聯絡，共同為前揭犯罪行為，因認被告戊○○○亦共同涉有刑法第三百
    三十九條第一項之詐欺取財罪嫌云云。
二、按犯罪事實，應依證據認定之，無證據不得推定其犯罪事實，為刑事訴訟法第一
    百五十四條定有明文。次按認定犯罪事實應依證據，為刑事訴訟法所明定，故被
    告否認犯罪事實所持之辯解，縱屬不能成立，仍非有積極證據足以證明其犯罪行
    為，不能遽為有罪之認定（最高法院三十年上字第一八三一號判例意旨參照）。
    上開公訴意旨，無非以戊○○○為丁○○之母，且戊○○○曾向證人羅曉文表示
    上開互助會之死會會款均向其收取，勿再向丁○○催討，顯見兩人有犯意聯絡等
    情資為論據。
三、訊據被告戊○○○，堅決否認有上開共同詐欺之情事，並辯稱伊確不知丁○○曾
    以前往大陸投資房地產為由，而向告訴人借貸之事，伊乃不得已而搬家等語。本
    院經查，證人羅曉文雖於偵查中證稱：八十七年四月間，戊○○○曾給付丁○○
    之會錢予羅曉文，當時並向羅曉文表示：伊知道這錢是丁○○用的，以後不要向
    丙○○收（會錢），丁○○會把錢交伊給付予羅曉文等語（八十七年十二月七日
    偵查筆錄參照）。但證人羅曉文上開證詞縱然屬實，亦僅得證明被告知其子丁○○有積欠他人會款，且伊願意幫丁○○轉交予羅曉文之事實。此外，公訴人並未
    提出其他補強證據，足資證明被告與丁○○間，對前揭詐欺取財犯行，有何犯意
    聯絡，及行為分擔，自不能遽認該兩人間有犯意之聯絡。原審因而為被告無罪之
    諭知，並無不合。檢察官上訴理由略稱「被告於羅曉文向其收取會款時，或以丁○○前往臺北就職不在家，或以家遭小偷沒錢給付會款云云，為丁○○隱匿行跡
    ，隨即利用深夜舉家他遷」，因認被告亦有共犯嫌疑而上訴，固非無見。但查戊○○○既非共同行騙之人，已據告訴人先後於原審及本院調查時陳稱在卷，則被
    告縱於事後代被告丁○○清償或轉交會款債務，亦屬第三人之清償，並非發生債
    務承擔。又原審一六二頁所附和解筆錄，僅係丙○○與丁○○兩人間所成立，亦
    無被告為債務人之情事，有該和解筆錄可稽。況依偵查卷十四頁所附被告丁○○
    聲請狀內容，及原審卷第二十五頁所附「被告何秀香、丙○○毀損公訴不受理之
    判決書」所示，本件告訴人確有騷擾被告住處之情事，則被告舉家他遷之舉動，
    亦不能為被告不利之認定甚明，檢察官徒以司機黃福來之證明書而上訴，亦嫌無
    據。此外，檢察官並無其他補強證據提出，其上訴自為無理由，原審此部分為被
    告戊○○○無罪之諭知，並無不合，檢察官之上訴自應予駁回。
據上論斷，應依刑事訴訟法第三百六十八條、第三百六十九條第一項前段、第三百六
十四條、第二百九十九條第一項前段，刑法第三百三十九條第一項、第七十四條第一
款，罰金罰鍰提高標準條例第一條前段，判決如主文。
本案經檢察官甲○○到庭執行職務
中      華      民      國    八十九    年      三      月    二十九    日
                                  臺灣高等法院臺中分院刑事第二庭
                                        審判長法  官  陳  紀  綱
                                              法  官  陳  世  雄
                                              法  官  蔡  聰  明
右正本證明與原本無異。
不得上訴。
                                              書記官    瑞  芳
中      華      民      國     八十九     年      三      月    三十    日
附錄：本案論罪科刑法條全文
刑法第三百三十九條
意圖為自己或第三人不法之所有，以詐術使人將本人或第三人之物交付者，處五年以
下有期徒刑、拘役或科或併科一千元以下罰金。
以前項方法得財產上不法之利益或使第三人得之者亦同。
前二項之未遂犯罰之。
                                                                         Ｄ


司法院資訊處製作；財團法人民間司法改革基金會備份。
